最高法院民事判決　　　　　　　九十六年度台上字第三三四號
上　 訴　 人　甲○○
訴 訟代理 人　簡文玉律師
被　上訴　人　天文貿易股份有限公司
兼法定代理人　乙○○
共　　　　同
訴 訟代理 人　朱昌碩律師
上列當事人間請求拆屋還地等事件，上訴人對於中華民國九十五
年一月二十四日台灣高等法院第二審判決（九十四年度上字第二
一五號），提起上訴，本院判決如下：
    主  文
原判決關於駁回上訴人請求被上訴人天文貿易股份有限公司拆除
地上物並返還土地之訴及該訴訟費用部分廢棄，發回台灣高等法
院。
其他上訴駁回。
第三審訴訟費用，關於駁回其他上訴部分，由上訴人負擔。
    理  由
本件上訴人主張：伊於民國九十二年八月二十二日取得坐落桃園
縣龜山鄉○○段一一三七地號土地（下稱系爭土地）所有權，惟
被上訴人無何正當權源，竟在其上如第一審判決附圖（下稱附圖
）所示Ａ部分面積一Ｏ．五平方公尺、Ｂ部分面積九Ｏ．九九平
方公尺、Ｃ部分面積五七．八平方公尺、Ｄ部分面積九四Ｏ．四
平方公尺、Ｅ部分面積五Ｏ九．五平方公尺、Ｆ部分面積一五．
一二五平方公尺，依序搭建盥洗室、宿舍、廠房（Ｄ部分為建號
四九五號建物，Ｃ及Ｅ部分則係增建物）及貨櫃辦公室等地上物
，因而受有相當於租金之利益，致伊受損害等情，爰依民法第七
百六十七條之規定及不當得利、共同侵權行為之法律關係，求為
命被上訴人連帶將如附圖所示Ａ、Ｂ、Ｃ、Ｄ、Ｅ、Ｆ部分之地
上物拆除並返還土地予伊，及被上訴人乙○○（下稱乙○○）應
自起訴狀繕本送達翌日起至返還上開土地之日止，與另一被上訴
人天文貿易股份有限公司（下稱天文公司）連帶按年給付伊新台
幣（下同）二萬五千九百八十九元之判決（上訴人請求天文公司
按年給付上開金額，已受勝訴判決確定。至請求被上訴人按年連
帶給付超過上開金額部分，則受敗訴判決確定）。
被上訴人則以：訴外人即上訴人前手吳文雄前將其與訴外人謝王
碧珠、黃河清共有包括系爭土地在內之坐落桃園縣龜山鄉○路○
段（下同）二六八之一地號土地應有部分出賣予天文公司，並與
謝王碧珠及黃河清共同出具土地使用同意書，同意天文公司使用
其中一、九三六．Ｏ五平方公尺，該公司乃連同二六五之一地號
（重測後為桃園縣龜山鄉○○段一一三一地號）土地，指定乙○
○為起造人在其上建造建號四九五號建物，嗣再移轉所有權登記
予天文公司，惟天文公司向吳文雄買受之上開土地，則因可歸責
於吳文雄之事由而未移轉所有權登記予天文公司，甚至在高價勒
索未成後，竟與上訴人通謀虛偽將分割自二六八之一地號土地之
系爭土地所有權移轉登記予上訴人，並由上訴人以損害他人為主
要目的行使所有權，顯屬權利濫用。又如附圖所示Ａ、Ｂ、Ｃ、
Ｄ、Ｅ、Ｆ部分所示之地上物，除Ｄ部分係建號四九五號建物之
一部分外，其餘均為天文公司所有、使用，乙○○則僅使用Ｂ部
分之宿舍等語，資為抗辯。
原審審理結果，以：系爭土地如附圖所示Ａ部分面積一Ｏ．五平
方公尺、Ｂ部分面積九Ｏ．九九平方公尺、Ｃ部分面積五七．八
平方公尺、Ｄ部分面積九四Ｏ．四平方公尺、Ｅ部分面積五Ｏ九
．五平方公尺、Ｆ部分面積一五．一二五平方公尺，依序作為盥
洗室、宿舍、廠房（Ｃ、Ｄ、Ｅ部分）及貨櫃辦公室等地上物坐
落其上之事實，為兩造所不爭執，且經第一審履勘現場屬實，並
囑託地政機關測量製有土地複丈成果圖可稽，自為真實。惟上開
地上物除如附圖所示Ｄ部分之廠房係天文公司所有建號四九五號
建物之一部分外，被上訴人謂係天文公司所建並由該公司管理使
用，且上訴人亦未舉證證明乙○○與天文公司共同建造，則如附
圖所示Ａ、Ｂ、Ｃ、Ｄ、Ｅ、Ｆ部分之地上物，應屬天文公司所
有，上訴人不得請求無處分權之乙○○予以拆除並返還土地。又
如附圖所示Ｂ部分既屬天文公司所有，身為該公司法定代理人之
乙○○因使用上開部分而占用系爭土地，即係天文公司之占有輔
助人，上訴人亦不得請求乙○○返還不當得利。另上訴人未舉證
證明乙○○對之有何故意過失行為，其依侵權行為法則，請求乙
○○賠償損害，並屬無據。而依民法第七百六十七條之規定，上
訴人雖本得基於所有權人之地位，請求天文公司拆屋還地，但查
建號四九五號建物係當時所有權人吳文雄、謝王碧珠及黃河清同
意在彼等共有之二六八之一地號土地及吳文雄單獨所有之二六五
之一地號土地上合法興建，並已取得使用執照及辦理建物所有權
第一次登記，且上訴人買受系爭土地時，亦知悉該土地上有天文
公司所有如附圖所示Ａ、Ｂ、Ｃ、Ｄ、Ｅ、Ｆ部分之地上物，可
見上訴人在取得系爭土地所有權之初，明知嗣後行使權利將造成
他人之損失，其請求天文公司拆屋還地，自係以損害他人為主要
目的。況在訴訟繫屬中，被上訴人願以每坪五萬元向上訴人買受
系爭土地，惟經兩造洽談和解卻未果，亦徵上訴人行使物上請求
權未符誠信原則。故上訴人訴請天文公司拆屋還地，即有違誠信
原則並濫用其權利。綜上所述，上訴人請求被上訴人應連帶拆除
如附圖所示Ａ、Ｂ、Ｃ、Ｄ、Ｅ、Ｆ部分之地上物並返還土地，
及乙○○應自起訴狀繕本送達翌日（九十二年九月十八日）起至
返還上開土地之日止，與天文公司連帶按年給付二萬五千九百八
十九元，於法未合，不應准許，為其心證之所由得。並說明兩造
其餘攻擊防禦方法無礙前開判決結果，因而將第一審就上開部分
所為上訴人勝訴判決廢棄，改判駁回其訴。
按權利之行使，是否以損害他人為主要目的，應就權利人因權利
行使所能取得之利益，與他人及國家社會因此所受之損失，比較
衡量以定之。倘其權利之行使，自己所得利益極少而他人及國家
社會所受之損失甚大，縱此為權利人取得權利之初所不知，亦非
不得視為以損害他人為主要目的，故權利之行使，是否以損害他
人為主要目的，與權利人取得權利時已否知悉權利之行使將造成
他人及國家社會之損失，並無必然關係。乃原審就上訴人因其請
求天文公司拆屋還地所能取得之利益，與天文公司及社會國家因
此所受之損失，各為若干，並未於判決理由項下加以認定，而僅
以上訴人取得系爭土地所有權時，明知權利之行使將造成他人損
失，謂其請求天文公司拆屋還地係以損害他人為主要目的，自有
未當。又當事人和解不成立，其原因不一，則原審僅憑兩造洽談
和解未果，遽認上訴人行使物上請求權有違誠信原則，亦嫌速斷
。上訴論旨，指摘原判決關於駁回上訴人請求天文公司拆屋還地
之訴部分為不當，求予廢棄，非無理由。至其他上訴部分即上訴
人對乙○○請求部分，原審以前揭理由，為上訴人不利之判決，
經核於法並無違誤。上訴論旨，就原審取捨證據、認定事實之職
權行使，指摘此部分之原判決為不當，聲明廢棄，非有理由。
據上論結，本件上訴為一部有理由，一部無理由。依民事訴訟法
第四百七十七條第一項、第四百七十八條第二項、第四百八十一
條、第四百四十九條第一項、第七十八條，判決如主文。
中　　華　　民　　國　九十六　年    二  　月　  八    日
                      最高法院民事第六庭
                          審判長法官  許　朝　雄
                                法官  謝　正　勝
                                法官  鄭　玉　山
                                法官  吳　麗　女
                                法官  袁　靜　文
      本件正本證明與原本無異
                                      書  記  官
中　　華　　民　　國　九十六　年　  二 　 月 　十六 　日
                                                    ｍ
